【裁判字號】    95,台上,6062
【裁判日期】    951109
【裁判案由】    違反貪污治罪條例
【裁判全文】
最高法院刑事判決            九十五年度台上字第六０六二號
上  訴  人  甲○○
選任辯護人  薛松雨律師
            王玫珺律師
上列上訴人因違反貪污治罪條例案件，不服台灣高等法院中華民
國九十四年八月二十四日第二審判決（九十二年度上訴字第四一
九二號，起訴案號：台灣板橋地方法院檢察署九十一年度偵字第
三八一號），提起上訴，本院判決如下：
    主  文
原判決關於甲○○部分撤銷，發回台灣高等法院。
    理  由
本件原判決認定上訴人甲○○係台北縣鶯歌鎮公所建設課技士兼
代理課長，負責承辦審核鶯歌鎮內土木建築及就地整建業務，為
依據法令從事公務之人。其明知許善義所有鶯歌鎮○○段四二四
地號土地（下稱系爭土地）未因拓寬鶯歌鎮○○○號道路工程遭
徵收補償及地上廠房亦未遭拆除，並不適用台灣省政府民國七十
年四月十四日「台灣省拆除合法建築物賸餘部份就地整建辦法」
（下稱就地整建辦法）第一條「因興辦公共工程拆除合法建物賸
餘部份」之規定，且系爭土地屬工業區，地上廠房如全數拆除重
建，依建築法規定，應向台北縣政府工務局申請拆除執照及建造
執照。詎其竟基於圖利許善義之犯意，違法核發就地整建建照，
核准許善義以朱明義等十五人名義申請在系爭土地興建總樓板面
積扣除騎樓面積（下稱總面積）為五０二０點四九平方公尺之建
物；嗣施工中因未照核准圖樣施工，致竣工後之總面積擴增為五
０三六點七七平方公尺，上訴人未依法處以罰鍰，反而主動辦理
變更設計總面積，由五０二０點四九平方公尺增加為五０三六點
七七平方公尺；又明知上開建物為新建，且申請人包括朱明義等
十五人，顯非自建自用，並不符合就地整建辦法規定，竟故意漠
視法令規定，並簽核完工證明，報請秘書劉明福（另經原審判決
無罪確定）、鎮長許元和（另案判決無罪）核章通過。核上開建
物每坪售價約新台幣（下同）十萬元，扣除工程造價及購地成本
每坪約七萬元，許善義共獲得不法利益達約四千五百七十萬八千
六百元等情，因而撤銷第一審諭知上訴人無罪部分之判決，改判
論處上訴人依據法令從事公務之人員，對於主管之事務，直接圖
利罪刑，固非無見。
惟查：（一）刑事訴訟法第一百五十九條第一項規定所指「被告
以外之人」，包括共同被告、共犯、被害人、告訴（發）人等在
內。共同被告對於其他共同被告之案件而言，為被告以外之第三
人，本質上屬於證人，故法院就被告之案件對其他共同被告或與
被告有共犯關係之人為調查，應依人證之調查程序，傳喚該具證
人適格之共同被告或共犯到場，使令具結，命其立於證人之地位
而為陳述，並通知被告及其辯護人，使有行使詰問該證人之共同
被告或共犯現在與先前陳述之瑕疵的機會，以確保其詰問權，並
藉以發現實體真實。除客觀上有不能受詰問之情形，或被告及其
辯護人放棄其詰問權者，或另有傳聞證據仍得例外採證之情形之
外，如未踐行此一訴訟程序，該共同被告或共犯於審判外所為之
陳述，即無容許得作為證據之餘地。至其他具證人適格之人（如
被害人、告訴人、證人等）於審判外之所為之陳述，其如何具有
證據能力之理由，亦應先於判決內妥為說明。經查：１、原判決
認定上訴人犯本件圖利罪，援引共同被告劉明福於法務部調查局
台北縣調查站（下稱調查站）及檢察官偵查中所為之陳述為證（
見原判決第四至五頁理由壹之一(二)）；但查原審於九十四年七月
六日審判期日，對上訴人之案件調查共同被告劉明福時，雖曾命
劉明福具結，然未依上開規定適用人證之調查程序，俾使劉明福
立於證人之地位而為陳述，並接受詰問，則劉明福以共同被告身
分所為之陳述，不能認係經合法調查之證據資料，原判決採為認
定上訴人犯罪事實之判斷依據，於法自屬有違。２、原判決除引
述共同被告劉明福於審判外之陳述，並援引證人許元和、林寬治
、許善義、李舜相、潘永祥、徐春勝、林俊傑等人或於調查站，
或於檢察官偵查中所為審判外之陳述，資為判決之基礎之一（見
原判決第五至十一頁理由壹之一(三)至(九)），卻未於判決內說明憑
以認定該等供述證據具有證據能力之理由，亦與證據法則不合，
併有理由不備之違背法令。（二）採為判決基礎之證據資料，必
須經過調查程序，而顯出於審判庭者，始與直接審理主義符合，
否則其所踐行之訴訟程序，即屬違背法令。又審判期日之訴訟程
序，專以審判筆錄為證，刑事訴訟法第四十七條定有明文。是事
實審法院，必需踐行法定調查程序，須已顯出於審判庭之證據資
料，始得採為判決之基礎，從而採為判決基礎之證據，是否已踐
行上開調查程序，自以審判筆錄之記載為其準據。原判決理由說
明引據許善義與林寬治間之不動產買賣契約書影本、上訴人於七
十九年六月二十一日之簽呈，資為論處上訴人犯罪之證據（見原
判決第十一頁理由壹之一(十二)、第十四頁理由壹之一(十八)4.）。然原
審九十四年七月六日審判筆錄並無向檢察官、上訴人及其於原審
選任之辯護人提示各該文書，給予閱覽或宣讀或告以要旨之記載
，難認各該項證據已於審判期日依刑事訴訟法第一百六十五條之
規定踐行調查程序。原審逕採之為判決基礎，不但與直接審理法
則有違，且有應於審判期日調查之證據而未予調查之違誤。（三
）有罪判決書之事實記載，為適用法令之準據，法院應將依職權
認定之犯罪事實，翔實記載，然後於理由內逐一說明其憑以認定
之證據，並使事實認定與理由說明，互相適合，方為合法。經查
：１、原判決事實欄認定上訴人為圖利許善義，主動辦理變更設
計總面積，由五０二０點四九平方公尺增加為五０三六點七七平
方公尺，並據此計算許善義可獲得之不法利益數額（見原判決第
二頁第十九至二七行）；然理由欄說明上訴人於八十四年十一月
八日關於辦理變更設計之簽呈，其內容卻為「總計五０二０點四
九（平方公尺）增為五二四五點三八（平方公尺）」（見原判決
第十一至十二頁理由壹之一(十四)）。是對於上訴人所辦理變更設計
之總面積為何？使許善義獲得之不法利益幾許？事實之認定與理
由之說明已有齟齬，而有理由矛盾之違法。２、又原判決事實欄
認定許善義係於八十三年六、七月間向林寬治購買系爭土地（見
原判決第二頁第十九至二七行）；然理由欄初援引許善義之證詞
稱：於八十三年七、八月間向林寬治購買等語（見原判決第八頁
第六行），嗣又引據許善義與林寬治間之不動產買賣契約書影本
，說明林寬治係於八十三年十一月二十五日將系爭土地賣給許善
義等情（見原判決第十一頁理由壹之一(十二)），該部分事實之認定
與理由之說明亦有矛盾之情形。上訴意旨執以指摘原判決關於上
訴人部分違背法令，尚非全無理由，應認原判決關於上訴人部分
有撤銷發回更審之原因。
據上論結，應依刑事訴訟法第三百九十七條、第四百零一條，判
決如主文。
中    華    民    國  九十五  年  十一    月    九    日
                      最高法院刑事第九庭
                          審判長法官  陳  正  庸
                                法官  賴  忠  星
                                法官  王  居  財
                                法官  林  開  任
                                法官  林  立  華
      本件正本證明與原本無異
                                      書  記  官
中    華    民    國  九十五  年  十一    月   十六   日
                                                   Ｒ


司法院資訊處製作；財團法人民間司法改革基金會備份。
